【裁判字號】    97,訴,414
【裁判日期】    980210
【裁判案由】    損害賠償等
【裁判全文】
臺灣板橋地方法院民事判決               97年度訴字第414號
原      告  辛○○
被      告  乙○○
                        2號
上  一  人  己○○
法定代理人
訴訟代理人  壬○○
            戊○○
被      告  丁○○
上列當事人間請求損害賠償等事件，經本院於民國98年1 月13日
言詞辯論終結，判決如下：
    主  文
被告石瓊洲應給付原告新台幣伍拾壹萬陸仟壹佰參拾玖元及自民
國九十七年三月二十日起至清償日止，按週年利率百分之五計算
之利息。
原告其餘之訴駁回。
訴訟費用由被告石瓊洲負擔四分之一，餘由原告負擔。
本判決於原告以新台幣壹拾柒萬參仟元供擔保後，得假執行。但
被告石瓊洲如以原告新台幣伍拾壹萬陸仟壹佰參拾玖元為原告供
擔保後，得免為假執行。
原告其餘假執行之聲請駁回。
    事實及理由
一、原告主張：
    (一)原告於民國96年6 月14日經由被告住商不動產實業股份有
      限公司（下稱被告住商公司）之龍安加盟店即恆安不動產
      仲介經紀有限公司（下稱恆安公司）之仲介，向被告乙○○購買其所有坐落台北縣新莊市○○○路378 號18樓之1
      之房地，約定總價金為新台幣（下同）470 萬元。原告於
      96 年6月14日交付簽約金30萬元，並委由被告丁○○代書
      辦理移轉登記、抵押權塗銷設定及貸款申辦相關事宜。惟
      被告竟遲未辦理系爭不動產過戶登記，系爭不動產嗣遭查
      封拍賣，致本件買賣契約已無法履行，原告受有下列嚴重
      損失：簽約金30萬元、懲罰性違約金30萬元、鐵窗6 萬元
      、燈具費25,000元、搬家費4 萬元及仲介服務費47,000元
      ，計772,000 元。
    (二)被告石瓊洲部分：
      按「本約簽訂後，乙方若有擅自解約、不為給付、給付不
      能或違約情事致本約解除，應立即返還已收價金並負擔甲
      方所受損害之賠償外，並同意按甲方已支付價金總額計算
      ，作為懲罰性違約金給付甲方。」原告業已交付被告石瓊
      洲30萬元，系爭不動產係因可歸責於被告石瓊洲之事由致
      遭查封拍賣，原告自得依系爭買賣契約第9 條第3 項之約
      定，請求被告石瓊洲返還所收價金30萬元，並請求其支付
      30 萬 元之懲罰性違約金，及賠償原告因本件買賣實際所
      受之損害即鐵窗6 萬元、燈具費25,000元、搬家費4 萬元
      及仲介服務費47,000元，共計772,000 元。
    (三)被告住商公司部分：
      1.按「經紀人員在執行業務過程中，應以不動產說明書向
        與委託人交易之相對人解說。」不動產經紀業管理條例
        第23條定有明文，即明不動產經紀公司有向原告據實陳
        述買賣不動產一切狀況之法定義務。次按「加盟經營者
        係指經紀業之一方以契約約定或使用他方所發展之服務
        營運方式商標或服務標章等，並受其規範或監督。」不
        動產經紀業管理條例第4 條第8 項定有明文。亦明被加
        盟公司有監督加盟公司之法律義務。查本件不動產買賣
        係經由被告住商公司之龍安加盟店仲介，而該加盟店即
        恆安公司之負責人甲○○，即為被告乙○○之子，對於
        系爭不動產狀況及被告石瓊洲之債信情況知悉甚詳，竟
        為促成本件買賣，刻意隱瞞被告石瓊洲已將系爭不動產
        設定第二順位抵押權之事實，仍於系爭買賣契約書第3
        條註記僅設定1 筆抵押權，致原告誤信被告石瓊洲債信
        良好可順利辦理過戶而為本件買賣，並交付價金30萬元
        ，被告石瓊洲亦自承全部價金皆由甲○○拿走，原告因
        此受有嚴重損失。恆安公司自屬惡意侵害原告權利。被
        告住商公司為被加盟公司，竟放任加盟店如此行為，顯
        未盡其監督之責任，並致原告受有損失，爰依民法第
        184 條及消費者保護法第7 條之規定，請求被告住商公
        司賠償原告所受上開損害計772,000 元。
      2.況且，按企業經營者應確保廣告內容之真實，其對消費
        者所負之義務不得低於廣告之內容。消費者保護法第22
        條定有明文。查被告住商公司於其文宣廣告上一再宣稱
        全國知名品牌房仲業，作為優質保證，即明其已同意加
        盟商店做保證。查被告住商公司之龍安加盟店未盡善良
        管理人注意義務，就其所知未為原告詳實解說不動產狀
        況及買方情形，且惡意隱瞞，致原告在資訊未充分揭露
        下同意本件買賣而受有損害，對原告而自屬未依債之本
        旨所為之不完全給付，應依民法第227 條對原告負損害
        賠償責任。惟該加盟店已人去樓空，原告求償無門，自
        應由被告住商公司負保證責任。
    (五)對於被告丁○○部分：
      被告丁○○受原告委任負責辦理本件不動產過戶及貸款事
      宜，其本身為執業地政士，具有專業知識，於買賣契約簽
      定時，亦在場說明系爭不動產過戶及辦理貸款相關事宜，
      其應盡善良管理人之注意義務告知買賣標的物之一切應注
      意事項，惟其明知系爭不動產被告石瓊洲設定第二順位抵
      押權，竟未告知原告，並仍於系爭買賣契約書第1 條第3
      項（原告書狀誤載為第3 條）註明僅設定一筆抵押權，致
      原告誤信被告石瓊洲債信良好，可順利辦理過戶而為本件
      之買賣致受有損失，爰依民法第544 條及第184 條第1 項
      前段，請求被告賠償原告上開損失772,000 元。
    並聲明：(一)被告石瓊洲應給付原告772,000 元，及自起訴狀
    繕本送達翌日起至清償日止，按年息百分之五計算之利息。
    (二)被告住商公司應給付原告772,000 元，及自起訴狀繕本送
    達翌日起至清償日止，按年息百分之五計算之利息。(三)被告
    丁○○應給付原告772,000 元，及自起訴狀繕本送達翌日起
    至清償日止，按年息百分之五計算之利息。(四)上開被告其中
    任一被告給付時，他項被告於該給付範圍內免給付義務。(五)
    願供擔保請准宣告假執行。
二、被告石瓊洲則抗辯：
    (一)本件買賣移轉登記無法履行，係因原告遲延辦理貸款所致
      ，原告應自負其責：被告出售系爭房地，係為清償與銀行
      間之債務，系爭買賣於96年6 月14日簽約，被告原本即已
      備妥二順位抵押借款餘額，預計96年7 月間即可完成所有
      移轉手續，惟自96年6 月14日簽約後，原告委由其代理人
      癸○○申辦房屋貸款，癸○○延宕多月，直至96年9 月仍
      無法核貸，始備齊資料交雙方委任代書辦哩，是本件係原
      告違反買賣契約，不為給付在先，方致系爭房地遭被告債
      權銀行查封。
    (二)簽定買賣契約書後，原告簽立切結書要求提前入住，因此
      提前入住所發生之費用應由原告自行承擔。本案買賣標的
      尚未移轉登記前，係原告於簽約後即央求被告欲先行遷
      入，並簽立切結書切結「如有任何問題賣方概不負責」，
      因此原告因先行遷入所發生之鐵窗、燈具、搬家費等等費
      用，應依切結書約定由原告自行吸收。
    (三)約定之違約金過高者，法院得減至相當之數額。民法第
      252 條參照。本件乃因原告處理貸款問題，致近3 個月仍
      未能完成移轉登記，而簽約3 個月後，因原告拖延過久，
      被告已無力處理第二順位貸款而無法繼續履約，被告違約
      情況甚微，且原告並無任何損失證明之存在，是原告以已
      付價金30萬元加倍計算，請求懲罰性違約金顯屬過高，被
      告依民法第252 條規定請求  鈞院依職權酌減違約金為3
      萬元。
    (四)原告雖已支付價款30萬元，惟其同時受有使用房地，相當
      於租金之利益，如有損害自應扣除。按基於同一原因事實
      受有損害並受有利益者，其請求之賠償金額應扣除所受之
      利益。民法第216 條之1 定有明文。原告自96年6 月15日
      提前入住系爭標的迄今，受有使用房地相當於租金之利益
      每月13,500元。如認原告受有損害而被告亦需負賠償責任
      ，則上開原告所受相當於租金之利益，自應扣除，始符法
      制。
    (五)又「契約解除時，當事人回復原狀之義務，除法律另有規
      定或契約另有約定外，依左列之規定：1.由他方受領之給
      付物，應返還之。」民法第259 條第1 項第1 款定有明文
      。本件原告既主張解除契約，依法即應將系爭標的返還被
      告，以維權益。為此，原告不僅應負回復原狀之責，尚需
      支付期間租金，焉有令被告另行給付修繕費用之理。
    等語。並聲明：(一)請求駁回原告之訴。(二)如受不利判決，願
    供擔保請准宣告免為假執行。
三、被告住商公司則以：
    (一)被告住商公司與丙○○○○○○○○○即恆安公司間，僅
      為加盟關係，即恆安公司以加盟之方式，使用被告公司之
      「住商不動產」服務標章，實際上其為獨立法人，具有自
      己之人事、會計、及營運決定權，盈虧自行負責，與被告
      公司無任何僱傭或從屬關係，自無任何連帶責任之存在。
      另原告要求被告住商公司處理本件糾紛時，被告住商公司
      提出願代恆安公司墊還服務費作為和解條件之一，惟原告
      拒絕，被告住商公司不受該條件拘束。
    (二)被告住商公司與原告間無任何契約關係，亦未對原告提供
      服務，原告之訴洵屬無據：
      1.按原告係委託恆安公司仲介購買被告石瓊洲所有門牌號
        新莊市○○○路378 號18樓之1 房地，是為原告提供仲
        介服務者乃恆安公司而非被告住商公司，此觀不動產買
        賣契約書、買方服務費收款憑證自明等。此由原告起訴
        狀事實與理由第一項「…經由被告住商不動產即新莊市
        龍安加盟店恆安不動產仲介經紀有限公司經紀人張棟樑
        之媒介…」、第四項「…而經紀人張棟樑為被告恆安不
        動產仲介經紀有限公司之經紀人員，其於本件不動產買
        賣過程中從未以不動產說明書交付與原告，…」，顯見
        原告係與恆安公司訂約，並接受恆安公司之仲介服務，
        原告與被告公司間實無任何法律關係可言。
      2.按「經紀業因經紀人員執行仲介或代銷業務之故意或過
        失致交易當事人受損害者，該經紀業應與經紀人員負連
        帶賠償責任。」不動產經紀業管理條例第26條第2 項定
        有明文。準此，原告既係受恆安公司之仲介服務，因此
        如有經紀人員執行仲介業務故意或過失，致原告受有損
        害，亦應由提供仲介服務之經紀人員恆安公司與負連帶
        賠償責任，而與被告公司無涉。次按，稱保證者，謂當
        事人約定，一方於他方之債務人不履行債務時，由其代
        負履行責任之契約。民法第739 條定有明文。被告從未
        與原告合意成立保證契約，亦未向原告表示保證之意思
        ，自不得僅因廣告優良服務，即謂同意作保。原告謂被
        告「於其文宣廣告上一再宣稱全國知名品牌房仲業，作
        為優質保證，即明其已同意為加盟商店作保證」，顯係
        斷章取義、曲解事實，於法無據。
      3.次按，稱保證者，謂當事人約定，一方於他方之債務人
        不履行債務時，由其代負履行責任之契約。民法第739
        條定有明文。被告從未與原告合意成立保證契約，亦未
        向原告表示保證之意思，自不得僅因廣告優良服務，即
        謂同意作保。原告謂被告「於其文宣廣告上一再宣稱全
        國知名品牌房仲業，作為優質保證，即明其已同意為加
        盟商店作保證」，顯係斷章取義、曲解事實，於法無據
        。
    (三)被告公司既未經銷商品，亦非為原告提供服務之人，無消
      費者保護法之適用，原告依消費者護法規定向被告請求損
      害賠償，實無理由：
      1.按消費者保護法第2 條第1 款「消費者：指以消費為目
        的而為交易、使用商品或接受服務者。」、第2 款「企
        業經營者：指以設計、生產、製造、輸入、經銷商品或
        提供服務為營業者。」、第3 款「消費關係：指消費者
        與企業經營者間就商品或服務所發生之法律關係。」被
        告公司非為原告經銷商品或提供服務之人，原告亦未使
        用被告公司商品或接受被告公司服務，原告與被告公司
        間自無消費者保護法之適用。
      2.消費者保護法第7 條「從事設計、生產、製造商品或提
        供服務之企業經營者，於提供商品流通進入市場，或提
        供服務時，應確保該商品或服務，符合當時科技或專業
        水準可合理期待之安全性。」、第22條「企業經營者應
        確保廣告內容之真實，其對消費者所負之義務不得低於
        廣告之內容。」觀其內容，並無服務設計項目，是原告
        謂服務設計之被告公司需依法負責，及被告公司應對恆
        安公司之服務負保證責任，主張依消費者保護法第7 條
        、第22 條 請求損害賠償，顯於法無據。
      3.再按消消費者保護法第7 條第2 項所謂之「財產」，應
        僅限於被害人之所有權或其他物權等財產權而言，並不
        包括系爭商品自身及被害人之其他純粹財產上損害（純
        粹經濟上損失），此為學說及實務一致之看法，亦與其
        他國家責任產品法規定，並無二致（如德國產品責任法
        ）。本件原告主張之各項純粹財產損害，非原告之所有
        權或其他物權等財產權，依上開說明，非消費者保護法
        有關商品責任保護之客體，而被告亦未對原告提供仲介
        服務，自無消費者保護法之適用。
    (四)本件係原告與被告石瓊洲間買賣契約因故未能履行，致生
      糾葛，被告公司無任何侵權行為該當，自不需負侵權行為
      責任：
      1.按「損害賠償之債，以有損害之發生及有責任原因之事
        實，並二者之間有相當因果關係為其成立要件。」最高
        法院30上字第18號著有判例足資準據。即侵權行為所發
        生之損害賠償請求權，須有故意或過失不法侵害他人之
        權利，且損害之發生與加害人之故意或過失加害行為間
        有相當因果關係，始能成立。又所謂相當因果關係，係
        以行為人之行為所造成之客觀存在事實，依經驗法則，
        可認通常均可能發生同樣損害之結果而言；如有此同一
        條件存在，通常不必皆發生此損害之結果，則該條件與
        結果並不相當，即無相當因果關係。
      2.次按「所謂違反保護他人之法律者，係指以保護他人為
        目的之法律，亦即一般防止妨害他人權益或禁止侵害他
        人權益之法律而言。建築法第25固規定『建築物未經申
        請直轄市、縣、（市）（局）主管建築機關之審查許可
        並發給執照，不得擅自建造或使用或拆除。』但被上訴
        人未依該規定申請建造執照即行建築，充其量僅其建築
        物為違章建築，違反行政管理之規定，尚難謂為保護他
        人之法律，上訴人不得依民法第184 條第2 項之規定，
        主張推定被上訴人有過失。」最高法院86年台上第3076
        號裁判要旨參照。查不動產經紀業管理條例第23、24條
        係屬主管機關之行政規定，非一般防止妨害他人權益或
        禁止侵害他人權益之法律規定，亦即不屬請求權之規範
        依據，非民法第184 條第2 項所謂保護他人之法律，原
        告主張被告公司應負侵權行為責任，實無理由。
      3.再按原告縱受有損失，乃其與被告石瓊洲間買賣契約因
        故未能履行，被告石瓊洲無法回復原狀返還價款所致。
        而恆安公司已依約說合買賣雙方完成定約及交屋，過程
        中亦依法解說產權狀況，無不完全給付情事，亦據證人
        李曜朱、庚○○於97年7 月1 日言詞辯論期日證述明確
        ，是原告指恆安公司未依規定，將不動產說明書交付原
        告，主張因此受有價款無法返還之損害，並據此主張被
        告住商公司違反民法第184 條第2 項規定，實與事實不
        符。且原告縱受有損失，乃買賣契約所發生之相關費用
        ，為純粹經濟上之損失，並非民法第184 條第1 項前段
        所定之權利，無民法第184 條第1 項之適用。且被告住
        商公司又無故意背於善良風俗之方法加損害於原告，復
        未違反保護他人之法律，是被告住商公司亦不成立民法
        第184 條第2 項侵權行為。
      4.按系爭買賣過戶貸款無法核貸原因，乃96年6 月14日訂
        約當時，初因原告不願購買獨立車位，致原共同擔保之
        房地及車位，難以一併塗銷所致。後96年8月間原告同
        意加買車位，卻因被告石瓊洲已無能力同時塗銷第二順
        位抵押權而無法繼續履約。是系爭契約無法履行，絕非
        恆安公司有無解說產權所致（何況恆安公司已確實解說
        產權如前所述）。綜上，原告所提原因與結果間無當因
        果關係存在，原告之訴尤屬無據。
    (五)關於原告所提損害賠償內容及計算方式，均於法不合。
      1.簽約金30萬及加倍退還部分，係屬買賣雙方契約責任，
        及約定之懲罰性違約金，非原告所受損害。另按基於同
        一原因事實受有損害並受有利益者，其請求之賠償金額
        ，應扣除所受利益。民法第216 條之1 參照。退步言之
        ，如認原告受有買賣價金30萬無法退還之損失，原告同
        時受有使用房屋，應自96年6 月15日起迄返還房屋日止
        ，相當於每月租金15000 元計算之利益，亦應依法扣除
        。
      2.鐵窗、燈具、搬家費共125,000 元部份，係屬原告購屋
        之必要支出，況本案買賣標的尚未移轉登記前，係原告
        於簽約後即央求被告石瓊洲同意先行遷入，並簽立切結
        書與被告石瓊洲，因此鐵窗、燈具、搬家費等費用自不
        得列為損害內容。
      3.仲介服務費47,000元部份，按居間人以契約因其報告或
        媒介而成立者為限，得請求報酬。民法第568 條第1 項
        參照。本案恆安公司已履行居間人義務，及說合原告與
        被告石瓊洲訂約，是其收取服務費自屬於法有據。另被
        告公司並非對原告提供仲介服務之人，亦未收取原告所
        支付任何費用，是原告向被告公司主張退還服務費實屬
        無理由。
    等語置辯，並聲明：(一)請求駁回原告之訴。(二)如受不利判決
    ，願供擔保請准宣告免為假執行。
四、被告丁○○抗辯：
    (一)一般不動產買賣，應先跟仲介公司看房子，確認買賣標的
      物及其坪數、門牌號、所有權人、本棟建築物的債權債務
      關係及房屋單價有無偏高，才會出價並簽立買賣議價委託
      書及確認書，俟賣方同意出賣時始約定日期簽立買賣契約
      。買方已充份瞭解本標的建物之產權狀況，並買方之特定
      要求經賣方同意後，始由仲介公司通知雙方約定時間簽立
      買賣合約，並約定付款方式。本件原告因受傷故委託為銀
      行貸款之專業人士癸○○代為尋屋、丙○○○○○○○○○及經紀人員代為居間介紹房屋，癸○○與丙○○○○○○○○○曾合作過多件不動產買賣案件，不可能未查看不
      動產說明書確認坪數、房屋的單價有無偏高、證實本標的
      物是否有車位、債權債務關係及確認可貸款之金額。證人
      癸○○在第一次證詞中有表明有看過不動產說明書，但簽
      約時沒有在審閱過，惟筆錄中未記載。是癸○○未盡告知
      原告之義務，其效力應該及於原告。
    (二)仲介公司通知約定時間簽約，立買賣契約時買方已知悉標
      的物內另有車位，並告知要等車位賣出後始連同主建物一
      起辦理所有權移轉登記，因銀行無法同意只單獨借款予獨
      立車位，買賣雙方均同意由仲介公司代為銷售，將車位出
      售後買方購買之標的物才可以同時辦理所有權移轉，仲介
      公司告知買方預計2 個月左右可售出。被告丁○○看不動
      說明書後另外告知買賣雙方賣方銀行貸款額度過高超過買
      賣價須將簽約款由房屋公司代為保管雙方並無異議。簽約
      時被告丁○○先寫契約書時習慣寫抵押權為共1 順位後，
      發現有第2 順位（設定之登記日期96年4 月10日設定金額
      為60萬元）並有當場告知買賣雙方時忘了更正（買賣契約
      中之第8 條中之第5 點有註明不動產說明為契約之一部份
      ），被告丁○○當場並詢問房屋公司第二順位還款金額如
      何處理？仲介公司人員當場告知賣方已與第二順位債權人
      協調以10萬元可塗銷抵押權，當場買賣雙方均無人有異議
      始簽訂買賣合約書。契約簽立後買賣雙方均簽署不動產說
      明書以說明瞭解房屋本身之產權無誤。如原告針對第二順
      位有異議應當場提出此契約不成立。被告丁○○受委任範
      圍依照買賣契約第3 條第1 款「買賣標的之產權移轉登記
      、抵押權之塗銷或設定、貸款申辦及償還等作業，經甲、
      乙雙方同意完全委由住商總部指定之特約地政士丁○○代
      為辦理。特約地政士（代書）就本款事務之實務際作業得
      使第三人代為處理，惟仍應承擔本款事務之全部責任。」
      之約定，所以簽約時告知之買賣雙方之事項僅再重複確認
      一次仲介公司應告知買賣雙方產權內容是否一致，如無問
      題則簽署買賣契約。被告丁○○確實已盡到告知義務，自
      無須依民法第544 條及第184 條之規定負賠償責任。
    (三)原告於96年6 月14日簽完契約後個人財力資料均沒有交付
      被告，於簽立合約時應委任被告處理申辦貸款，卻由其友
      人癸○○幫他處理貸款事宜，而不告知被告。至同年9 月
      初才將財力資料交付被告，委託被告幫忙找銀行貸款。跟
      原告所說之自6 月17日至9 月初這段時間被告怠於辦理顯
      與事實不符。本案的癥結點是在原告不買車位，致車位必
      須另找買者，原告簽約前明知此情，仍願意購買而導致無
      法辦理所有權移轉登記，因仲介公司告知原告預計2 個月
      可將車位售出，最後未能售出，始生問題，並非第二順位
      導致無法辦理所有權移轉登記。
    等語，並聲明：(一)原告之訴及假執行之聲請均駁回。(二)如受
    不利判決，願供擔保請准宣告免為假執行。
五、兩造於本院97年9 月16日言詞辯論日協議不爭執之事實為：
    (一)原告有與住商不動產新莊龍安加盟店即恆安公司成立仲介
      服務契約，委託其代為仲介購買被告乙○○所有位於台北
      縣新莊市○○○路378 號18樓之1 房屋及其坐落土地。
    (二)原告與被告乙○○於96年6 月14日就被告乙○○所有坐落
      台北縣新莊市○○○路378 號18樓之1 房地簽定不動產買
      賣契約書，約定以總價470 萬元購買上開房地（不含停車
      位），簽約時給付第一期簽約款30萬元，餘款440 萬元以
      貸款給付，原告於簽約當場業已給付30萬元簽約款。
    (三)系爭不動產買賣契約書第2 條約定：乙方（按指原告）應
      於96年6 月14日備齊一切過戶資料並攜帶印鑑章（印鑑證
      明）、身分證明文件、稅單等資料交付特約地政士（代書
      ）收執。雙方並蓋妥移轉登記書表，以便辦理產權移轉作
      業。於第三條第一項並約定買賣標的之產權移轉登記，抵
      作業。於第三條第一項並約定買賣標的之產權移轉登記，
      抵押權之塗銷或設定、貸款申辦及償還等作業，經甲、乙
      雙方同意完全委由住商總部指定之特約地政士（代書）丁○○代為辦理。特約地政士（代書）就本款事務之實際作
      業得使第三人代為處理，惟仍應承擔本款事務之全部責任
      等語。
    (四)系爭不動產買賣契約第1 條第3 項記載：本房地產有設定
      抵押權，共1 筆。
    (五)原告經被告乙○○同意，於96年6 月15日遷入上開房屋居
      住，迄仍未搬遷。
六、原告請求被告石瓊洲給付部分：
    (一)查原告與被告乙○○於96年6 月14日就被告乙○○所有坐
      落台北縣新莊市○○○路378 號18樓之1 之系爭房地簽定
      不動產買賣契約書，於契約書第2 條約定以總價470 萬元
      購買系爭房地，但不含停車位，簽約時給付第一期簽約款
      30萬元，餘款440 萬元則以向金融機構辦理貸款給付之事
      實，為兩造所不爭執，並有不動產買賣契約書之影本1 份
      附於本院卷第24-29 可憑。嗣系爭房地經被告石瓊洲之債
      權人兆豐商銀聲請本院以96年11月14日板院輔96執辰字第
      77007 號函囑託台北縣新莊地政事務所於96年11月15日以
      96年11月15日莊登字第438990號函辦理查封登記乙節，亦
      為兩造所不爭執，並有土地及建物登記第一類謄本附於本
      院卷第20-23 頁可憑。按不動產經法院囑託辦理查封、假
      扣押、假處分登記後，在未為塗銷登記前，依96年7 月31
      日修正公布之土地登記規則第141 條本文規定，登記機關
      應停止與其權利有關之新登記，此時，對債務人言，就其
      所有之土地已喪失處分之權能，即處於一時給付不能之狀
      態。系爭房地既經被告石瓊洲之債權人兆豐商銀聲請法院
      囑託地政機關為查封登記，迄本院言詞辯論終結之日仍未
      塗銷，則原告主張被告石瓊洲就系爭房地之移轉登記，已
      有給付不能情事，且有可歸責之事由，即堪採取。
    (二)被告石瓊洲雖抗辯：締約後原告未將過戶文件交付予被告
      丁○○代書，自行委託其友人癸○○申辦貸款又延宕數月
      無果，致伊無力向銀行清償貸款，乃遭查封，應不可歸責
      於伊等語。惟查，
      1.依兩造所訂系爭買賣契約書第2 條第2 項約定，原告應
        於96年6 月14日備齊一切過戶資料並攜帶印鑑章（印鑑
        證明）、身分證明文件、稅單等資料交付特約地政士即
        被告丁○○收執雙方並蓋妥移轉登記書表，以便辦理產
        權移轉作業，此固有該買賣契約書第2 條在卷可稽。惟
        因原告於買受系爭房地時，未一併買受停車位，該停車
        位因有獨立權狀，乃約定停車位另行出售，再與系爭房
        地一併辦理過戶等情，業據證人即受原告委任辦理系爭
        房屋買賣及貸款事務之癸○○證述：「‧‧原告當初是
        不買車位的，因為賣金太高，但是車位有獨立權狀，後
        來經過協調，住商的經紀人說車位可以另找買主，且約
        1 個月就可以找到買主，等車位確定賣出，再請原告準
        備資料，這發生在約96年6 月14日當天。」等語、證人
        即前被告住商公司龍安加盟店職員陳信光證述：「是的
        。當時甲○○（按即被告石瓊洲之子，為恆安公司負責
        人）說停車位他要自己處理，可是他找不到買主。」等
        詞在卷（見本院卷第60頁及第81頁，97年5 月30日及同
        年7 月1 日言詞辯論筆錄）可憑。則原告主張：締約時
        有約定停車位另行出售，待找到買主後，一併提供資料
        辦理系爭房地之移轉登記等語，堪以採信。
      2.又查，嗣丙○○○○○○○○○於同年8 月間通知癸○○停車位無法出售，癸○○轉知原告，原告同意再以60
        萬元購買停車位，並提供過戶所需資料予被告丁○○辦
        理過戶及貸款手續等情，亦據證人癸○○證述：「96年
        8 月份，住商的經紀人說車位一直沒有賣出去，我就告
        知原告這件事，並請原告連車位一起買，原告就同意。
        標的物貸款含車位是540 萬元，原告以470 萬元買房子
        ，後來追加60萬元買車位，不足的十萬元當由賣方處理
        。96年8 、9 月原告才準備貸款資料給余代書，因為當
        時車位還未賣出，所以標的物無法過戶及辦理貸款。」
        等語可稽（見本院卷第60頁，97年5 月30日言詞辯論筆
        錄），核與證人陳信光證述：「（法官問：本件貸款辦
        理不下來是否因為停車位無法賣掉？）是的。當時甲○○說停車位他要自己處理，可是他找不到買主。」、「
        （被告訴訟代理人吳問：請證人陳述簽約後到八月底這
        段期間，原告貸款無法辦下來的原因為何？）就是車位
        找不到買主。」等詞（見本院卷第81頁，97年7 月1日
        言詞辯論筆錄）、被告丁○○陳述：「‧‧，我到8月
        17日才收到個人財務資料。我初估可以辦出來的貸款金
        額只有430 萬元，中間人說這樣不夠，想要加買車位。
        我打電話問賣方差額部分可否補足，他說不行，我才打
        給買方出來協調，中間我有告知中間人，中間人不敢跟
        買方說，就由我打給買方跟買方說。原本是要貸440 萬
        元。簽約之前房屋公司有跟二胎抵押權人確認，他們說
        只要十萬元就同意塗銷抵押權。本件無法履行的原因，
        為賣方無法補貸款不足的差額，另外就是車位沒有賣掉
        。因為車位與房地是共同擔保。」等語（見本院卷第56
        頁，97年5 月2 日言詞辯論筆錄）相符。足見系爭房地
        之無法辦理移轉登記及貸款，係因停車位無法順利出售
        所致。則原告主張：系爭房地未即時辦理過戶，係因停
        車位無法順利出售，非其貸款延宕所致等語，亦堪採取
        。
      3.再查，原告於96年8 、9 月間提供資料予被告丁○○代
        書後，因被告石瓊洲無力清償貸款餘額及第二順位抵押
        債權，雙方協調未果，辦理移轉登記之程式乃因而延宕
        之事實，除據被告丁○○陳述明確有如前述外，並據證
        人癸○○證述：「貸款資料送給代書後隔至兩個禮拜後
        ，才聽住商經紀人講被告乙○○目前有民間二胎設定問
        題、貸款大於買賣價金的問題，且被告乙○○目前無法
        清償不足的10萬元貸款及二胎，我知悉上開情事，就告
        知原告。」等語（見本院卷第60頁，97年5 月30日言詞
        辯論筆錄）。而因被告石瓊洲亦無力按期繳交貸款，終
        致抵押權人兆豐商銀對系爭房地實施抵押權等情，亦為
        被告石瓊洲所自承（見本院卷第62頁，97年5 月30 日
        言詞辯論筆錄）。則系爭房地之遭查封，顯係因被告石
        瓊洲未按期清償債務所致，自屬可歸責於被告石瓊洲之
        事由。被告石瓊洲抗辯：係因締約後原告未即時將過戶
        文件交付予被告丁○○代書，擅自委託其友人癸○○申
        辦貸款又延宕數月無果，致伊無力向銀行清償貸款，乃
        遭查封，應不可歸責於伊云云，不足採取。
    (三)按因可歸責於債務人之事由，致給付不能者，債權人得請
      求賠償損害。前項情形，給付一部不能者，若其他部分之
      履行，於債權人無利益時，債權人得拒絕該部之給付，請
      求全部不履行之損害賠償。又債權人於有第226 條之情形
      時，得解除其契約。民法第226 條、第256 條分別定有明
      文。查系爭買賣契約簽訂後，既因可歸責於被告石瓊洲之
      事由致給付不能，則原告於本院98年1 月13日言詞辯論期
      日當場對被告石瓊洲為解除系爭買賣契約之意思表示，即
      屬有據。又依系爭買賣契約第9 條第3 項約定：「本約簽
      訂後，乙方（按指被告）若有擅自解約、不為給付、給付
      不能或違約情事致本約解除，應立即返還已收價金並負擔
      甲方所受損害之賠償，並同意按甲方已支付價金總額計算
      ，作為懲罰性違約金給付甲方。」，則原告請求被告石瓊
      洲返還已付價金30萬元，並按其已支付價金總額30萬元計
      算之懲罰性違約金，且賠償損害，即屬有據。被告石瓊洲
      抗辯該違約金之約定過高，並原告於契約解除後本即有將
      系爭房屋回復原狀以返還之義務，不應向其另請求賠償等
      語，茲審究如下：
      1.按約定之違約金額過高者，法院得減至相當之數額，同
        法第252 條定有明文。此規定乃係賦與法院得依兩造所
        提出之事證資料，斟酌社會經濟狀況並平衡兩造利益而
        為妥適裁量、判斷之權限，非謂法院須依職權蒐集、調
        查有關當事人約定之違約金額是否有過高之事實，而因
        此排除債務人就違約金過高之利己事實，依辯論主義所
        應負之主張及舉證責任。況違約金之約定，為當事人契
        約自由、私法自治原則之體現，雙方於訂約時，既已盱
        衡自己履約之意願、經濟能力、對方違約時自己所受損
        害之程度等主、客觀因素，本諸自由意識及平等地位自
        主決定，除非債務人主張並舉證約定之違約金額過高而
        顯失公平，法院得基於法律之規定，審酌該約定金額是
        否確有過高情事及應予如何核減至相當數額，以實現社
        會正義外，當事人均應同受該違約金約定之拘束，法院
        亦應予以尊重，始符契約約定之本旨（最高法院著有92
        年度台上字第2747號、93年度台上字第909 號判決意旨
        參照）。被告石瓊洲雖以：本件乃因原告處理貸款問題
        ，致近3 個月仍未能完成移轉登記。而簽約3 個月後，
        因原告拖延過久，其已無力處理第二順位貸款而無法繼
        續履約，其違約情況甚微，且原告並無任何損失證明之
        存在等語，爭執系爭違約金之約定過高等語。惟本件係
        因可歸責於被告石瓊洲之事由致給付不能，已如前述，
        而原告就其主張受有支出裝置鐵窗費用6 萬元、燈具費
        用25,000元、搬家費4 萬元及仲介服務費47,000元部分
        ，均有提單據以為證明，則被告石瓊洲以其違約情況甚
        微，原告亦未舉證證明其損害等語，抗辯約定之違約金
        過高云云，已不足採。再參酌原告業已受領系爭房屋，
        因信賴系爭買賣契約得以順利履行，並已遷入居住，且
        為系爭房屋支付裝置鐵窗、燈具等有益費用，嗣因可歸
        責於被告石瓊洲之事由致無法辦理移轉登記，原告履約
        所付出之勞力、時間、費用匪小，本件約定價金為470
        萬元，原告主張之懲罰性違約金為30萬元，僅占總價金
        之百分之六等情，認該違約金之約定應無過高情事。此
        外，被告石瓊洲就約定之違約金有過高之情事，亦未再
        舉證以為證明，自難認已盡舉證之責。依上開說明，自
        仍應受該違約金約定之拘束。
      2.原告主張其有為系爭房屋裝置鐵窗及燈具，分別支出6
        萬元及25,000元乙節，業據提出估價單之影本2 紙附於
        本院卷第126-127 頁可憑，並為被告石瓊洲所不爭執。
        被告石瓊洲雖抗辯：原告本即有將系爭房屋回復原狀之
        義務，其所支出之上開費用，不應向其求償等語。惟契
        約解除時，受領人依民法第259 條第1 款之規定應返還
        之物，固應回復其受領當時之原狀，惟就返還之物，已
        支出必要或有益之費用，依民法第259 條第5 款之規定
        ，本即得於他方受返還時所得利益之限度內，請求其返
        還。況且，上開費用之支出，係原告基於系爭買賣契約
        得被履行之信賴，於受領系爭房屋後，為增進系爭房屋
        效用而現實支出之財產，於系爭買賣契約因可歸責於被
        告石瓊洲之事由經解除後，因系爭房屋之返還自受有財
        產因該有益費用之支付而減少之損失，依系爭買賣契約
        第9 條第3 項：「本約簽訂後，乙方（按指被告）若有
        擅自解約、不為給付、給付不能或違約情事致本約解除
        ，應立即返還已收價金並負擔甲方所受損害之賠償，並
        同意按甲方已支付價金總額計算，作為懲罰性違約金給
        付甲方。」之約定，就該因契約解除所生之損害，非不
        得向被告石瓊洲求償。是被告石瓊洲上開抗辯，尚難採
        取。
      3.又原告主張其另有支付搬遷費4 萬元及仲介費用47,000
        元（原付94,000元，扣除癸○○已退還47,000元）乙節
        ，亦據提出收款憑證及統一發票之影本各1 紙附於本院
        卷第124-125 頁可憑。雖該統一發票所載代搬費用僅為
        20,580元，惟係單趟遷入費用，亦據原告陳明，則其主
        張將來遷出亦須支出同等費用，共以4 萬元計算，堪以
        採取。又上開費用之支出，係原告基於系爭買賣契約得
        被履行之信賴，而現實支出之財產，於系爭買賣契約因
        可歸責於被告石瓊洲之事由經解除後，即受有該費用支
        出之損害，依上開系爭買賣契約第9 條第3 項之約定，
        亦得向被告石瓊洲求償。
      4.被告石瓊洲雖再抗辯：原告有立具遷入切結書，表明「
        遷入後如有任何問題，賣方概不負責」等語，自不得再
        就裝置鐵窗及燈具、搬遷費及仲介費向伊請求賠償等語
        ，並有遷入切結書之影本1 份附於本院卷第31頁可稽。
        惟該遷入切結書並未舉體載明賣方免責之具體事項，依
        當時系爭買賣契約履行之程度，原告已受領系爭房地，
        但尚應給付餘款430 萬元，被告石瓊洲亦應為系爭不動
        產所有權之移轉登記，原告自不可能同意預為免除被告
        石瓊洲因債務不履行及契約解除所生之損害賠償責任。
        被告石瓊洲就上開遷入切結書所載，係預為免除其損害
        賠償責任乙節，並未舉證以為證明，自難執為其有利之
        認定。
      5.綜上，原告請求被告石瓊洲賠償772,000 元，即屬有據
        。
    (四)按契約解除時，當事人雙方回復原狀之義務，除法律另有
      規定或契約另有訂定外，依左列之規定：一、由他方所受
      領之給付物，應返還之。‧‧三、受領之給付為勞務或為
      物之使用者，應照受領時之價額，以金錢償還之。民法第
      259 條第3 款定有明文。查原告因被告石瓊洲同意交付而
      於96年6 月15日受領系爭房屋並遷入居住使用，有如前述
      ，則於系爭買賣契約解除後，依民法上開規定，於返還房
      屋時，自應估計與租金相當之金錢返還之，以維公平（參
      見孫森焱著，民法債編總論下冊，P.765） 。而兩造均同
      意按月以13,500元計算原告使用系爭房屋應返還之金錢（
      見本院98年1 月13日言詞辯論筆錄），則自96年6 月15日
      起至本院言詞辯論終結之日即98年1 月13日止計1 年6 月
      又29日，原告因使用系爭房屋應返還之金錢應為255,861
      元（13,500 X 18 = 243,000 ，13,500X 16/30= 7,200，
      13,500 X 13/31=5,661，元以下四捨五入。243,000+
      7,200+5,661=255,861） 。被告石瓊洲主張與原告上開債
      權為抵銷，即屬有據。則經抵銷後，原告得請求被告石瓊
      洲給付之金額應為516,139 元（772,000-255,861=
      516,139）。
七、原告請求被告住商公司給付部分：
    原告主被告住商公司未盡監督之責，任由其加盟店負責人甲○○即被告石瓊洲之子，刻意隱瞞被告石瓊洲已將系爭不動
    產設定第二順位抵押權之事實，仍於系爭買賣契約書第3條
    註記僅設定1 筆抵押權，致原告誤信被告石瓊洲債信良好可
    順利辦理過戶而同意締約等語，固據提出系爭不動產買賣契
    約書第3 條之影本1 份附於本院卷第24頁及證人癸○○為證
    。惟查，
    1.被告石瓊洲之子甲○○係被告住商公司龍安加盟店之負責
      人乙節，固據證人即龍安加盟店店長李曜朱證述明確（見
      本院卷第79頁，97年7 月1 日言詞辯論筆錄）。惟系爭不
      動產買賣契約書係原告與被告石瓊洲所委任承辦本件買賣
      業務之代書即被告丁○○所填載乙節，業據被告丁○○陳
      述明確，並為兩造所不爭執，則原告指稱該買賣契約書係
      非龍安加盟店之人員故意為不實之記載云云，已難採信。
      而原告與被告石瓊洲簽訂系爭買賣契約時，龍安加盟店店
      長李曜朱及職員庚○○確有將不動產說明書交付原告及癸○○查看，並向原告表明系爭房地有設定二順位抵押權，
      被告石瓊洲之子甲○○並在場表示第二順位抵押權10 萬
      元即可處理等情，業據證人李曜朱證述「（法官問：簽約
      的時候是否在場？）我有在場，簽約時有給原告看過不動
      產說明書。抵押權設定謄本我有給原告及癸○○先生看。
      不動產說明書後面有附上抵押權設定謄本。」、「（被告
      訴訟代理人吳問：簽約時是否有向兩造言明第二順位抵押
      權處理情形？）當時被告石的兒子甲○○有說十萬元就可
      以把抵押權處理掉。」等詞、證人即龍安加盟店職員庚○○證述：「這案子是由癸○○介紹原告過來買的，價錢是
      由癸○○與我們在談的，價錢談定了，癸○○說要跟我收
      取傭金，當初他說要收百分之二，貸款就由他負責。後來
      我們給他百分之一，因為貸款沒有辦成。簽約當時我在場
      。我知道這房子有第二順位抵押權。不動產說明書有向原
      告介紹。屋主有跟我們說第二順位雖然設定五十萬元，但
      是十萬元就可以解決。」、「簽約當時第二順位抵押權的
      存在、處理狀況有跟原告及證人癸○○講。」等語可憑（
      見本院97年7 月1 日言詞辯論筆錄）。則被告住商公司抗
      辯：有告知有第二順位抵押權之存在等語，即非不能採信
      。
    2.至於證人癸○○雖亦於本院97年5 月30日言詞辯論期日到
      場證述：簽約當時雖有查看不動產狀況說明書，但並未提
      到有第二順位抵押權之事，伊亦係迄96年8 月間始自被告
      丁○○代書處得知有第二順位抵押權之情等語，惟林德和
      前任職財務管理公司，曾從事貸款業務，本件係受原告之
      委託代為處理買賣系爭房屋及其貸款事宜乙情，業據其到
      場證述明確（見本院卷第61頁，97年5 月30日言詞辯論筆
      錄），而系爭不動產交易約定買賣價金為470 萬元，金額
      匪小，且衡諸一般不動產交易常情，買方均會事先自行調
      閱或向仲介者索取不動產登記簿謄本確認產權狀況，以為
      締約之評估，以癸○○上開經歷，自不可能不事先確認產
      權狀況即貿然建議原告締約。是其上開締約時不知有第二
      順位抵押權存在之證詞，有違常情，實難遽信。
    3.此外，原告就甲○○有刻意隱瞞被告石瓊洲已將系爭不動
      產設定第二順位抵押權之事實，仍於系爭買賣契約書第1
      條第3 項記載設定1 筆抵押權，致其誤信被告石瓊洲債信
      良好有履約之能力而同意締約等情，並未再舉證以為證明
      ，自難信為真實。則其據此主張被告住商公司有未盡監督
      之責，應依民法第184 條及消費者保護法第7 條之規定負
      賠償責任，並應對龍安加盟店依民法第227 條對原告應負
      之損害賠償責任負保證責任，即屬無據，不應准許。
八、原告請求被告丁○○給付部分：
    原告主張被告丁○○明知系爭不動產有設定第二順位抵押權
    ，竟未告知原告，仍於系爭買賣契約書第1 條第3 項記載僅
    設定1 筆抵押權，致原告誤信被告石瓊洲之履約能力而同意
    締約等情，為被告丁○○所否認，抗辯：系爭不動產買賣契
    約書第1 條第3 項關於抵押權1 筆之記載係其誤繕，惟簽約
    當場有告知系爭不動產有設定第二順位抵押權，並價金不足
    清償抵押債權之情等語。而原告與被告石瓊洲簽訂系爭買賣
    契約時，龍安加盟店店長李曜朱及職員庚○○確有將不動產
    說明書交付原告及癸○○查看，並向原告表明系爭房地有設
    定二順位抵押權，被告石瓊洲之子甲○○並在場表示第二順
    位抵押權10萬元即可處理等情，亦據證人李曜朱、庚○○於
    本院97年7 月1 日言詞辯論期日到場證述明確，有如前述，
    核與一般不動產交易常情，買方均會事先確認產權狀況，以
    為締約評估之情相符。則被告丁○○抗辯：買賣契約簽定時
    ，有在場說明系爭房地有設定第二順位抵押權，上開契約書
    之記載係屬誤繕等語，即非不能採信。此外，原告對被告丁○○有未告知第二順位抵押權存在之情並未再舉證以為證明
    ，則其主張被告丁○○應依民法第544 條及第184 條第1項
    前段之規定，對其負損害賠償責任，亦屬無據，應予駁回。
九、綜上所述，原告請求被告給付，在請求被告石瓊洲給付
    516,139 元，及自97年3 月20日（即起訴狀繕本送達翌日）
    起至清償日止按年息百分之五計算之利息之範圍內，為有理
    由，應予准許，逾上開範圍之請求，為無理由，應予駁回。
十、因本案事證已臻明確，兩造其餘主張陳述及所提之證據，經
    審究認無礙勝負之判斷，爰不一一論列，附此敘明。
十一、兩造均陳明願供擔保，請求宣告假執行及免為假執行，經
      核原告勝訴部分尚無不合，茲分別酌定相當之擔保金額，
      予以准許。原告敗訴部分，其假執行之聲請亦失所附依，
      爰併予駁回之。
十二、本件原告之訴為一部有理由、一部無理由，依民事訴訟法
      第79條、第85條第2 項、第390 條第2 項、第392 條第2
      項，判決如主文。
中    華    民    國    98    年    2     月    10    日
                  民事第二庭    法  官  陳麗玲
以上正本係照原本作成
如對本判決上訴，須於判決送達後20日內向本院提出上訴狀
中    華    民    國    98    年    2     月    10    日
                            書記官  吳俞玲


司法院資訊處製作；財團法人民間司法改革基金會備份。
